臺灣花蓮地方法院刑事判決　　　　　　　　　　　　　九十三年度簡上字第四二號
　　上　訴　人　臺灣花蓮地方法院檢察署檢察官
　　被　　　告　丙○○
　　選任辯護人　余道明律師
右列上訴人因被告重利案件，不服本院花蓮簡易庭中華民國九十二年二月十三日九十
二年度花簡字第一二三號之第一審判決（臺灣花蓮地方法院檢察署檢察官聲請簡易判
決處刑書案號：九十二年度偵字第九九號），提起上訴，本院管轄之第二審合議庭判
決如左︰
    主  文
上訴駁回。
    事實及理由
一、本案經本院審理結果，認第一審判決依刑法第三百四十四條之重利罪，判處被告
    丙○○有期徒刑五月，並諭知易科罰金之折算標準，認事用法及量刑均無不當，
    應予維持，並引用原審判決書記載之事實、證據及理由。
二、上訴人即檢察官之上訴意旨略以：被告丙○○另於原審判決前之民國九十二年二
    月間，以在更生日報刊登廣告之方法，吸引被害人乙○○向其借款，利息為月息
    八十分，涉有重利犯行，而被告向甲○○收取重利之犯行與本件犯罪相距僅一年
    餘，時間緊接，手段相同（均為在更生日報上長時間刊登廣告留下聯絡電話以吸
    引不特定人士與其聯絡向其借款），所犯罪名又同一，顯基於概括犯意反覆為之
    ，為連續犯，屬裁判上一罪，依審判不可分原則，該案應為起訴效力所及，原審
    認時間未緊接，非基於概括犯意反覆為之而未予斟酌審判，難認原判決允當，請
    求撤銷原判決，就被告另涉之該重利罪嫌另為適當之判決等語。
三、惟查：
（一）被告丙○○與同案被告蔡俊裕（業經原審判處有期徒刑五月確定）及綽號「阿
      瑞」之男子，共同基於意圖為自己不法所有之犯意聯絡，於九十年九月間在更
      生日報刊登「一～十萬身分證0000000000」廣告，被害人甲○○因
      見該廣告而撥打該之電話，與渠等聯絡借款，渠等即乘被害人甲○○經濟困難
      急迫用錢之際，而借款予被害人甲○○，連續於原審判決附表所示之時間，在
      花蓮縣吉安鄉○○○○街一四二號、花蓮縣吉安鄉○○○○街四十三號等處，
      貸予如該附表所示之金額，並取得如該附表所示之重利之事實，業據被告於本
      院審理時坦承不諱（詳見本院卷第九十八、九十九頁），核與證人即被害人甲○○於本院審理時到庭具結證述之情節相符，並有中華電信股份有限公司臺灣
      北區電信分公司花蓮營業處九十一年十月一日花服二密九一字第一０四號函乙
      份、臺灣花蓮地方法院檢察署檢察官勘驗筆錄、法務部戶役政連結作業系統乙
      紙、更生日報九十年十月十五日、同年月十六日、同年月十七日廣告版（第十
      七版）之報紙各乙份、本票九紙、汽車行車執照影本一紙、汽車買賣合約書乙
      紙及贓證物品認領保管收據乙紙在卷可稽，是被告之自白核與事實相符，堪以
      採信。故上該事實，應可以認定。至辯護人雖提出本院花蓮簡易庭九十一年度
      花簡字第一四九號刑事簡易判決書，為被告辯護稱：證人甲○○向被告借貸之
      前，已有向下錢莊或他人借貸之經驗，難認有符合重利罪之構成要件等語。惟
      按刑法第三百四十四條規定：「乘他人急迫、輕率或無經驗貸以金錢或其他物
      品，而取得與原本顯不相當之重利者，處一年以下有期徒刑、拘役或科或併科
      一千元以下罰金。」，且實務上認為該條規定，係指行為人乘他人因急迫而舉
      債濟急，或因輕率、無經驗而從事舉債，而貸以金錢或其他物品，而取得與原
      本顯不相當之重利為構成要件，則行為人僅需乘他人有急迫，或輕率或無經驗
      之情事之一者而收取重利即應該當該罪，縱使被害人有借貸經驗，仍無礙行為
      人乘被害人因需款急迫而貸以重利之犯行成立。況且本案被害人甲○○於本院
      審理期日具結證述：當時我很缺錢，因為被互助會之會員倒會，且有房貸需繳
      納；在被告借款前一個多月左右，約在九十年九月間看到更生日報廣告，向蘇
      展慶借款，調十萬元預扣二萬元，十天一期，利息二萬元，總計約八十五萬元
      ，因為蘇展慶逼的很緊，並打電話恐嚇，所以才改向被告借錢，用來還蘇展慶
      的借款利息，之後因為無法負擔向被告借款之利息，才一直跟被告借款等語（
      詳見本院卷第七十一至七十六頁），核與被告自承：於借款時，證人甲○○有
      說要繳房貸等語（詳見本院卷第九十九頁）之情節相符，且有上開刑事簡易判
      決書乙份在卷可稽。是揆諸前揭說明，被害人甲○○於前開時間，向被告借款
      之際，確實有亟需用款之急迫情事，且為被告所知悉，被告仍對其收取與原本
      顯不相當之重利。縱使被害人甲○○於向被告借款前，已有借貸之經驗，仍無
      礙於被告重利犯行之成立。則辯護人前揭辯護，即屬無據，而不足採信。
（二）另臺灣花蓮地方法院檢察署九十二年度偵字第二七００號併案意旨略以：被告
      於九十二年二月間以在更生日報廣告版刊登「一～五萬身分證迅速保密000
      0000000」廣告，被害人乙○○因倒會急需現金週轉而見該廣告即撥打
      該電話予被告聯絡，被告利用乙○○急迫、輕率之際，貸予金錢現金三萬元並
      預扣利息六千元，且約定七天為一期，每期利息六千元，並要求乙○○簽具面
      額三萬元之本票、借據各乙紙作為擔保，而認為被告涉有重利罪嫌，與前述經
      判決有罪部分有連續犯之裁判上一罪關係，並請求上訴等語。惟按連續犯之所
      謂出於概括犯意，必須其多次犯罪行為自始均在一個預定犯罪計劃以內，出於
      主觀上始終同一犯意之進行，若中途另有新犯意發生，縱所犯為同一罪名，究
      非連續其初發的意思，即不能成立連續犯，最高法院七十年度台上字第六二九
      六號判例意旨可供參照。本案被告犯案時間為九十年十月、十一月間，而併案
      部分係於九十二年二月間，二者犯罪時間相距一年餘，況被告於本院審理時自
      承：九十二年二月份，只有伊一人做小額借貸，而除了被害人乙○○向伊借款
      三萬元，僅收取利息三百元，此外，並無其他人向伊借款；而本案部分除證人
      甲○○向伊借款外，並無其他人向伊借款等語（詳見本院卷第九十九頁），且
      卷內亦無其他證據足資證明被告於借款予證人甲○○後至借款予證人乙○○前
      之期間，尚有再借款予任何人，且本案及併案部分之廣告所刊登之電話亦有所
      不同。是似難逕予認定兩者均在同一預定之犯罪計劃以內，並出於主觀上始終
      同一之犯意而進行，故兩者顯非基於概括犯意反覆為之，並不生全部與一部之
      裁判上一罪關係，即無審判不可分原則之情事，自非檢察官聲請簡易判決處刑
      效力所及，本院自不得審究。因而，檢察官以前揭理由提起上訴，為無理由，
      應予駁回，且就上開移送併案審理部分，亦應退由檢察官另為適當之處理。
據上論斷，應依刑事訴訟法第四百五十五條之一第一項、第三項、第三百六十八條、
第三百六十四條、第三百七十三條，判決如主文。
本案經檢察官丁○○到庭執行職務。
中      華      民      國        九十三      年      七    月    二    日
                                  臺灣花蓮地方法院刑事庭第三庭
                                      審判長法官  饒金鳳
          法      官  陳雅敏
                                      法      官  饒金鳳
右正本證明與原本無異。
本件不得上訴。
                                      法院書記官
中      華      民      國        九十三      年      七    月    五    日
